【裁判字號】    88,上更(二),215
【裁判日期】    890210
【裁判案由】    偽造文書
【裁判全文】
臺灣高等法院高雄分院刑事判決                八十八年度上更(二)字第二一五號
    上  訴  人
    即  被  告  乙○○
    選任辯護人  朱育男
右上訴人因偽造文書案件，不服臺灣高雄地方法院八十四年度訴字第三四二號中華民
國八十四年四月廿七日第一審判決（起訴案號：臺灣高雄地方法院檢察署八十三年度
偵字第二０九五八號），提起上訴，判決後，經最高法院第二次發回更審，本院判決
如左：
      主    文
原判決撤銷。
乙○○連續行使偽造私文書，足以生損害於他人，處有期徒刑拾月。偽造「璟葳股份
有限公司」、「詹國昌」印章各壹顆、暨附表所列支票背面及八十二年十二月二十九
日、八十二年十二月廿九日報價單貳紙上之「璟葳股份有限公司」、「詹國昌」印文
，均沒收。
      事    實
一、乙○○原在高雄縣美濃鎮○○街二十八之二號經營瑋力電機企業股份有限公司（
    下稱瑋力公司），因經濟週轉困難，向萬璟矽鋼股份有限公司（下稱萬璟公司，
    負責人賴梅蘭即詹國昌之妻子）借用支票調借現金，因銀行要求需有第三人背書
    ，意基於概括犯意，未經璟葳股份有限公司（下稱璟葳公司）負責人詹國昌之同
    意，於民國八十二年五月間某日，在高雄縣美濃鎮某處，委託不知情之不詳姓名
    印匠偽造「璟葳股份有限公司」及「詹國昌」之印章各一顆，而自八十二年五月
    三十一日起，至八十三年三月二十八日止，連續在其公司蓋用上述偽造之「璟葳
    股份有限公司」及「詹國昌」印章於其所借得如附表所列支票背面，而偽造「璟
    葳股份有限公司」、「詹國昌」之背面，並連續多次持以行使向美濃鎮之台灣土
    地銀行美濃分行，或高雄市○○○路之中興商業銀行儲蓄部票貼現金使用（詳如
    附表所示），足以生損害於璟葳公司、詹國昌、台灣土地銀行美濃分行（下稱土
    銀美濃分行）及中興商業銀行。乙○○又賡續上開犯意，於八十二年十一月二十
    九日及八十二年十二月二十九日，先後在其公司，蓋用前揭「璟葳股份有限公司
    」、「詹國昌」之印章，而偽造「璟葳股份有限公司」、「詹國昌」之水銀燈安
    定器報價單，並於當日持向桃園市桃園工業區中國電器公司行使（因故未成交）
    ，足以生損害於璟葳公司及詹國昌。嗣附表所列第0000000號支票屆期，
    經中興商業銀行提示不獲支付，起訴向璟葳公司請求給付票款，璟葳公司始知上
    情。
二、案經璟葳公司訴請臺灣高雄地方法院檢察署檢察官偵查起訴。
      理    由
一、訊據上訴人即被告乙○○（下稱被告）供認有於前開時地刻用璟葳公司及詹國昌
    印章，並蓋用於附表所列支票背書，持以票貼現金使用，及蓋用上述印章製成璟
    葳公司詹國昌名義之報價單，持向中國電器公司行使等之事實不諱，惟矢口否認
    有行使偽造文書等犯行，辯稱：我與詹國昌經常互換支票使用，我事先徵得詹國
    昌之同意，刻璟葳公司及詹國昌之印章，蓋在所借用之支票背面，報價單也是經
    詹國昌同意，且是與詹國昌一同前往中國電器公司云云。
二、惟查：
  (一)被告如何未經告訴人璟葳公司及詹國昌之同意，而偽造璟葳公司及詹國昌印章
      ，用以偽造支票背書持以行使之事實，已據被告於檢察官偵訊時供承不諱（見
      偵查卷第十六頁），被告於檢察官偵訊時亦供稱：「我刻告訴人印章背書可增
      加信用」、「（你如此做係犯法知悉？）我因經商失敗，週轉不靈，才如此做
      。」等語（見偵查卷第十六頁背面），核與告訴人璟葳公司負責人詹國昌於原
      審偵審中及本院調查審理中（含前審）指訴之情節相符，並經證人賴梅蘭（即
      萬璟公司負責人）於本院前審調查時到庭結證屬實（見本院上訴卷第四三、一
      ０九、一一一頁），復有台灣中小企業銀行竹北分行八十四年九月廿二日八四
      竹北字第一八四四號函暨附表所列編號一至十三號支票影本十三紙、中興商業
      銀行儲蓄部八十四年二月廿七日興儲字第０二三號函暨附表所列編號第十四
      號支票原本一紙、台灣土地銀行美濃分行八十六年二月廿八日濃逾放字第一
      ０六號函暨附表所列編號第十五至十七號支票影本三紙及被告提出之上開銀行
      票據明細表影本附卷可稽（見本院上訴卷第四八、四九、五０、五二、五九、
      八０、八一、八二、八三、八五、八六、八七、八八、八九頁卷訴證物袋、原
      審卷第卅六頁、本院卷）。
  (二)又被告於八十三年八月三十日，由楊一晁當見證人出具切結書自白偽刻印章偽
      造支票背書，交與詹國昌收執等情，已據證人楊一晁於本院前審調查時到庭結
      證屬實（見本院上訴卷第二十六頁），並有該切結書影本附卷可按（見偵查卷
      第八頁）。證人楊一晁於本院前審調查時到庭結證稱：「（被告為何簽切結書
      ？）詹國昌說偽刻我印章去背書，你就簽了吧，當場詹國昌未恐嚇及脅迫乙○
      ○。」，當庭雖亦證稱：「詹國昌曾打電話予我，叫我轉達他（指被告），說
      他（指詹國昌）找了他（指被告）那麼久，若未出來處理債務，要找他（指被
      告）全家算帳，我將此事轉告乙○○，乙○○害怕而找我陪他去找詹國昌，簽
      該份切結書」等語（見本院上訴卷第二六頁背面）。依上開證人楊一晁所述，
      尚不足以認定被告係係受脅迫而出具切結書；況被告於書立上開切結書時，並
      未當場向楊一晁表示或向詹國昌爭執事前有經詹國昌口頭授權之情事，顯見上
      開切結書應係出於被告自由意志所書立；如謂被告因證人楊一晁之轉告，而出
      具有違本意之切結書，惟被告於檢察官偵查中，已坦承有偽刻告訴人公司印章
      之事實，核與切結書內容相符；益見被告所稱「該切結書是被脅迫所出具」之
      辯解，係卸責之詞，殊不足採信。
  (三)被告雖迭次辯稱「我與詹國昌互換支票使用，他同意我刻用印章背書」云云，
      惟為告訴人璟葳公司負責人詹國昌所否認，詹國昌於偵審中及本院調查時迭指
      稱：「我未曾與被告互換支票使用，我與被告有生意往來，曾簽發支票與被告
      ，被告交付我的支票，係給付貨款，另有向我調現之支票」等語，並提出瑋力
      公司為買受人之統一發票影本廿三紙及統一發票明細表八紙附卷可佐（見本院
      上更(一)卷三二～六九頁）。是被告所稱與詹國昌交換支票使用之說，尚難採信
      。至被告於原審所提出之土銀美濃分行受讓票據明細表三紙（見原審卷第三三
      ～三五頁），係被告持璟葳公司及他人之支票，向該銀行票貼之明細表，不能
      證明詹國昌有同意被告刻其公司及其私人印章用以背書，亦不能證明有互換支
      票使用之事實。被告於本院前審調查時提出所列載之支票借用交換紀錄表，惟
      經核對所載金額，無一與附表所載之支票金額相符。如係交換使用，所簽發之
      金額，必彼此相同，乃竟無一相符，是該交換紀錄，不足採為被告有利之證據
      。
  (四)況被告自承係分次向萬璟公司（該公司負責人為詹國昌之妻）借得支票，衡之
      常情，其理應於借得支票之同時請詹國昌以璟葳公司名義於支票上背書，以明
      責任，其不以此為之，而仍以其前開刻印之「詹國昌」、「璟葳公司」之印章
      在其向萬璟公司借得支票為背書，顯有違常理。再以一般商業經驗法則觀之，
      已有經商多年經驗之詹國昌，自深知票據背書責任之嚴重性，殊無可能事先同
      意被告代刻其公司及其個人印章於支票為背書而負背書之責任之理。
  (五)又被告蓋用所偽刻之璟葳公司及詹國昌印章，製成該公司名義出具之報價單，
      持向中國電器公司行使，為被告所供承，並有該二紙報價單影本附卷可憑（見
      本院上更(一)卷第一一六、一一七頁）。證人賴俊發（即中國電器公司職員）於
      本院前審囑託台灣桃園地方法院訊問時，雖證稱：「該報價單是被告與詹國昌
      拿來的」云云（見本院上更(一)卷第一九一頁），但為詹國昌所否認，且證人賴
      俊發嗣後於本院前審調查時又否認曾為此證言，並證稱：「已記不清楚詹國昌
      與被告有無拿報價單至其公司」云云（見本院上更(一)卷第二０九頁），證人賴
      俊發前後所述不相符合，則其於本院前審囑託訊問之證言，即有瑕疵，自難採
      為被告有利之證據。況證人鄧煥彩（即中國電器公司股長）於本院調查時到庭
      證稱：「我不知道被告有至中國電器公司遞送報價單，我確定他們（指被告與
      詹國昌）有同時來，印象中來二次，想要來我們公司做生意，但沒有做成；被
      告有沒有送報價單來，我不知道。」等語（見本院上更(二)卷八十九年一月十二
      日訊問筆錄），核與詹國昌於本院調查時所述其僅儘地主之誼陪被告至中國電
      器公司洽商等情相符，參以被告於檢察官偵查中之自白，及所出具之切結書內
      容觀之，上開二紙報價單應係被告以所偽刻之印章所偽造，並持以行使甚明。
      至以被告之所以偽刻之璟葳公司及詹國昌印章，偽造該公司名義之報價單，並
      持向中國電器公司行使，係因被告所屬之瑋力公司財務已週轉不靈，為爭取中
      國電器公司之水銀燈安定器採購業務，始偽具上開璟葳公司名義之報單，試圖
      以璟葳公司名義取得中國電器公司之定單；果若被告因而取得中國電器公司採
      購水銀燈安定器之業務，被告事後即可再向詹國昌表明已承攬得中國電器公司
      採購水銀燈安定器業務，並託詹國昌出面為之即可；況告訴人公司之代理人沈
      志純律師於本院調查時具狀指稱「告訴人從無生產安定器，絕無以璟葳公司名
      義向中國電器公司報價，告訴人亦未同意被告借用璟葳公司之名與中國電器公
      司洽售安定器之事，縱被告所取得璟葳公司之便箋書寫報價單，亦絕非告訴人
      所提供，告訴人與被告於八十一、二年間尚維持一般客戶關係，被告當時偶到
      新竹，即會至璟葳公司走動，若要取得璟葳公司空白便箋垂手可得，若告訴人
      同意被告以璟葳公司名報價，被告當可蓋上璟葳公司所用之印章，但被告所蓋
      之璟葳公司印章，絕非璟葳公司甲常所使用之印章」等語（見八十九年一月二
      十七日刑事告訴陳報狀），故自不能因被告以印用璟葳公司信箋製作報價單及
      詹國昌曾陪被告有二次至中國電器公司洽商，即謂上開報價單為詹國昌授權被
      告所填寫。
  (六)再者，被告所屬之瑋力公司向中興商業銀行申貸「墊付國內票款」，並無須檢
      附發票人或背書人之變更事項登記卡及董監事名冊等情，亦有中興商業銀行八
      十八年十一月三十日興儲字第二五四號函附卷可憑（見本院更(二)卷內）；況詹
      國昌指稱：被告於八十年間與我公司生意來往，為瞭解我公司運作（組織）情
      形，要求交與，絕非提供被告作票貼補證之用等語，是故被告縱使有持璟葳公
      司」之變更事項登記卡及董監事名冊交付土地銀行美濃分行以作票貼之用，亦
      不能依此而推定詹國昌有口頭同意被告代刻其公司印章於支票為背書之事實，
      是故被告選任辯護人聲請向土地銀行美濃分行函調其票貼時有檢附璟葳公司之
      變更事項登記卡及董監事名冊，即與認定事實無關，本院認無函調之必要，附
      此敘明。
  綜上所述，本件事證已臻明確，被告所辯，顯係卸責之詞，殊無足採，其犯行洵
    堪認定。又被告於本院前審請求勘驗檢察官偵訊被告自白之錄音，經本院前審當
    庭播放勘驗檢察官偵查錄音帶結果，卷附錄音帶並未錄及檢察官偵訊被告之自白
    ，有勘驗筆錄可按（上訴卷第卅六頁），自應以偵查筆錄所載為準，併予敘明。
三、被告偽造「璟葳公司」既其負責人「詹國昌」印章，冒用璟葳公司名義偽造支票
    背書時以向台灣土地銀行美濃分行、中興商業銀行票貼現款，使璟葳公司有被追
    索票據背書責任，詹國昌有被追究失職責任之風險，土地銀行美濃分行、中興銀
    行則因誤信該背書之真甲，而使其債權受償之風險增高，有無法受償之虞，自足
    以生損害於璟葳公司、詹國昌、土銀美濃分行及中興銀行，又被告以偽刻之印章
    ，偽造璟葳公司詹國昌之報價單，持以行使，有使璟葳公司負該報價單之責任，
    詹國昌有被追究失職責任之危險，自足以生損害於璟葳公司及詹國昌，核被告所
    為，係犯刑法第二百十六條、第二百十條之行使偽造私文書罪。其偽造「璟葳公
    司」、「詹國昌」印章（此部分為間接甲犯）及印文，為偽造私文書之部分行為
    ，又偽造私文書之低度行為，為行使之高度行為所吸收；均不另論罪。被告先後
    多次行使偽造私文書，時間緊接，犯同一之罪名，顯係基於概括犯意，反覆為之
    ，應依連續犯規定以一罪論。又檢察官僅起訴被告偽造印章在四張支票（未記載
    支票號碼）上偽造背書持以行使，其他犯罪事實，因與起訴部分有連續犯之裁判
    上一罪關係，為起訴效力所及，自應併予審理。
四、原審論處被告罪刑，固無不合，惟僅認定被告偽造附表所列編號十四號之支票背
    書持以行使，其他部分未予論判，尚有未洽。被告上訴意旨執前詞否認犯罪，指
    摘原判決不當，雖無理由，但原判決既有可議，自應予撤銷改判。爰審酌被告因
    週轉困難，偽造印章據以偽造支票背書及報價單，持以行使，達十九次之多，及
    被害人受損害之程度，被告犯罪後自白於前，否認犯行於後之態度等一切情狀，
    仍如原審量處如主文所示之刑。偽造之「璟葳公司」、「詹國昌」印章各一顆，
    雖未扣案但不能證明已滅失，附表所列支票上偽造之「璟葳公司」、「詹國昌」
    印文，及報價單二紙上偽造之「璟葳公司」、「詹國昌」印文，均依法宣告沒收
    。
據上論結，應依刑事訴訟法第三百六十九條第一項前段、第三百六十四條、第二百九
十九條第一項前段、刑法第五十六條、第二百十六條、第二百十條、第二百十九條，
判決如主文。
本案經檢察官劉翼謀到庭執行職務。
中      華      民      國    八十九    年      二      月      十      日
                                  臺灣高等法院高雄分院刑事第四庭
                                      審判長法官  莊  鎮
                                            法官  陳啟造
                                            法官  蕭權閔
右甲本證明與原本無異。
如不服本判決，應於判決送達後十日內向本院提出上訴狀，其未敘述理由者並應於提
出上訴狀後十日內向本院補提理由書（應附繕本）。
                                          書記官  黎  珍
中      華      民      國    八十九    年      二      月     十四     日
臺灣高等法院高雄分院八十八年度上更 (二)字第二一五號偽造文書案件附表：
┌─┬─────┬─────┬──────┬────┬─────────┐
│編│發  票  人│發  票  日│面額(新臺幣)│票    號│  票貼銀行及日期  │
│號│          │          │            │        │                  │
├─┼─────┼─────┼──────┼────┼─────────┤
│一│萬璟矽鋼股│八十三年六│卅九萬八千三│三七二三│土地銀行美濃分行  │
│  │份有限公司│月二十一日│百二十元    │三０二  │八十三年三月七日  │
├─┼─────┼─────┼──────┼────┼─────────┤
│二│萬璟矽鋼股│八十三年七│五十八萬六千│三七二三│土地銀行美濃分行  │
│  │份有限公司│月十二日  │三百六十元  │三０四  │八十三年三月七日  │
├─┼─────┼─────┼──────┼────┼─────────┤
│三│萬璟矽鋼股│八十三年八│七十二萬三千│三七二三│土地銀行美濃分行  │
│  │份有限公司│月二十九日│三百六十元  │三一０  │八十三年三月廿一日│
├─┼─────┼─────┼──────┼────┼─────────┤
│四│萬璟矽鋼股│八十三年九│八十六萬六千│六０九七│土地銀行美濃分行  │
│  │份有限公司│月三十日  │八百元      │七三    │八十二年五月卅一日│
├─┼─────┼─────┼──────┼────┼─────────┤
│五│萬璟矽鋼股│八十三年四│九十二萬八千│六０二七│中興商業銀行八十二│
│  │份有限公司│月十四日  │三百八十元  │五四七  │年十二月廿七日    │
├─┼─────┼─────┼──────┼────┼─────────┤
│六│萬璟矽鋼股│八十三年四│八十三萬三千│六０二七│中興商業銀行八十二│
│  │份有限公司│月廿二日  │六百八十元  │五四八  │年十二月廿七日    │
├─┼─────┼─────┼──────┼────┼─────────┤
│七│萬璟矽鋼股│八十三年四│九十二萬六千│六０二七│中興商業銀行八十二│
│  │份有限公司│月廿六日  │三百八十元  │五四九  │年十二月廿七日    │
├─┼─────┼─────┼──────┼────┼─────────┤
│八│萬璟矽鋼股│八十三年四│八十三萬二千│六０二七│土地銀行美濃分行八│
│  │份有限公司│月三十日  │三百七十元  │五五０  │十二年十二月廿八日│
├─┼─────┼─────┼──────┼────┼─────────┤
│九│萬璟矽鋼股│八十三年五│四十三萬三千│六０二七│中興商業銀行八十二│
│  │份有限公司│月十日    │六百元      │五五二  │年十二月廿七日    │
├─┼─────┼─────┼──────┼────┼─────────┤
│十│萬璟矽鋼股│八十三年六│六十六萬六千│六０二七│土地銀行美濃分行  │
│  │份有限公司│月二十一日│二百三十八元│五六０  │八十三年二月四日  │
├─┼─────┼─────┼──────┼────┼─────────┤
│十│萬璟矽鋼股│八十三年七│五十六萬六千│六０二七│土地銀行美濃分行  │
│一│份有限公司│月十六日  │三百八十元  │五六二  │八十三年二月四日  │
├─┼─────┼─────┼──────┼────┼─────────┤
│十│萬璟矽鋼股│八十三年七│七十三萬三千│六０二七│土地銀行美濃分行  │
│二│份有限公司│月二十一日│三百六十元  │五六三  │八十三年二月十八日│
├─┼─────┼─────┼──────┼────┼─────────┤
│十│萬璟矽鋼股│八十三年七│八十萬九千八│六０二七│土地銀行美濃分行  │
│三│份有限公司│月二十六日│百二十元    │五六五  │八十三年二月四日  │
├─┼─────┼─────┼──────┼────┼─────────┤
│十│萬璟矽鋼股│八十三年八│六十六萬六千│三七二三│中興商業銀行      │
│四│份有限公司│月二十二日│二百三十八元│三０八  │八十三年三月廿六日│
├─┼─────┼─────┼──────┼────┼─────────┤
│十│萬璟矽鋼股│八十三年九│七十三萬三千│三七二三│土地銀行美濃分行  │
│五│份有限公司│月十四日  │八百二十元  │三一一  │八十三年三月廿一日│
├─┼─────┼─────┼──────┼────┼─────────┤
│十│萬璟矽鋼股│八十三年九│八十四萬八千│三七二三│土地銀行美濃分行  │
│六│份有限公司│月二十二日│四百六十元  │三一二  │八十三年三月廿八日│
├─┼─────┼─────┼──────┼────┼─────────┤
│十│萬璟矽鋼股│八十三年九│四十三萬七千│三七二三│土地銀行美濃分行  │
│七│份有限公司│月二十二日│七百二十元  │三一三  │八十三年三月廿八日│
└─┴─────┴─────┴──────┴────┴─────────┘
                                                                        Ａ


司法院資訊處製作；財團法人民間司法改革基金會備份。
